臺灣臺中地方法院民事判決  
110年度訴字第2277號
原      告  朱文淵  
            朱陳鳳珠
訴訟代理人  林淑娟律師
複  代理人  林虹如  
被      告  彰化商業銀行股份有限公司

法定代理人  凌忠嫄  
訴訟代理人  吳兆偉  
上列當事人間請求返還不當得利事件，本院於民國110年12月17
日言詞辯論終結，判決如下：
    主  文
原告之訴及假執行之聲請均駁回。
訴訟費用由原告負擔。
    事實及理由
一、原告主張：訴外人即原告之子朱華良前以原告為連帶保證人
    ，並以原告朱文淵名下土地為擔保，向被告借貸新臺幣（下
    同）200萬元，嗣朱華良未如期繳款，被告以臺灣苗栗地方
    法院（下稱苗栗地院）94年度促字第2782號支付命令確定證
    明書為執行名義（下稱系爭執行名義），分別於民國95年間
    、97年4月24日對原告聲請強制執行未果。嗣於98年6月10日
    再次對原告聲請強制執行（下稱系爭98年執行程序），經拍
    賣朱文淵上開供擔保之土地後，不足清償額為144萬4,345元
    ；被告再於105年5月4日聲請強制執行（下稱系爭105年執行
    程序）未果，然系爭105年執行程序已罹於5年之時效，被告
    竟於110年3月5日聲請強制執行（下稱系爭110年執行程序）
    ，並收取285萬7,897元（下稱系爭款項）。另被告於系爭98
    年執行程序時，未列記違約金之費用，竟於系爭110年執行
    程序始請求93年10月29日迄至98年10月16日之違約金11萬9,
    902元（下稱系爭違約金），該部分亦已罹於時效，故被告
    對原告之債權已不存在（下稱系爭債權）。縱認被告之請求
    權未罹於時效，然被告於系爭110年執行程序中，請求以週
    年利率百分之20計算93年10月29日至98年10月16日之違約金
    11萬9,902元，及自98年10月17日至清償日止之違約金11萬9
    ,902元，顯屬過高應予酌減。爰依民法第179條之規定，提
    起本件訴訟等語。並聲明：㈠被告應給付朱文淵51萬5,579 
    元，及自起訴狀繕本送達翌日起至清償日止，按週年利率百
    分之5計算之利息。㈡被告應給付朱陳鳳珠234萬2,318元，及
    自起訴狀繕本送達翌日起至清償日止，按週年利率百分之5
    計算之利息。㈢願供擔保，請准宣告假執行。
二、被告則以：被告對原告之債權存在。被告與朱華良間為消費
    借貸契約，請求權之時效為15年，故其於每次執行程序時所
    依據之請求權均未罹於時效。且其請求權亦不因時效完成而
    消滅，僅發生原告得拒絕給付，然原告未曾向被告主張時效
    抗辯。又在系爭110年執行程序中，原告未於強制執行程序
    終結前提起異議之訴，故被告受領系爭款項顯屬有法律上原
    因。另系爭違約金部分，被告於系爭98年執行程序中，仍有
    聲請執行93年10月29日至98年10月16日之違約金，僅因債權
    本金已不足清償，故執行法院不予列計，故違約金亦未罹於
    15年時效。本件違約金應為懲罰性違約金，被告無須證明其
    受有損害，且該違約金係以週年利率百分之6.53之百分之10
    或百分之20計算，未有違約金過高之情形等語，資為抗辯，
    並聲明：㈠原告之訴駁回。㈡如受不利判決，願供擔保請准宣
    告免為假執行。
三、得心證之理由：：
　㈠按無法律上之原因而受利益，致他人受損害者，應返還其利
    益，民法第179 條定有明文。僅債務人取得拒絕履行之抗辯
    權，得執以拒絕給付而已，其原有之法律關係並不因而消滅
    （最高法院101年度台上字第266號判決參照）。
　㈡查朱華良於92年6月25日向被告借款200萬元。原告均為前開
    借款之連帶保證人，朱文淵並以其名下改制前新竹縣○○鎮○○
    段00000000000地號土地設定抵押權為朱華良之借款擔保。
    嗣因朱華良未如期繳款，被告取得系爭執行名義，於95年間
    向臺灣新竹地方法院（下稱新竹地院）聲請對原告強制執行
    ，執行未果，取得系爭債權憑證；後於97年4月25日向新竹
    地院以系爭債權憑證再對原告聲請強制執行亦未果；被告復
    於98年6月10日向新竹地院聲請對原告為系爭98年執行程序
    ，經拍賣朱文淵所有上開擔保土地後，被告受償120萬4,719
    元，不足清償額為144萬4,345元；被告於105年5月4日向苗
    栗地院聲請對原告為系爭105年執行程序，該強制執行程序
    未有結果；再於110年3月5日向苗栗地院聲請對原告為系爭1
    10年執行程序，經苗栗地院於110年4月19日准許被告向第一
    銀行竹南分行收取朱文淵帳戶之51萬5,579元、台灣土地銀
    行頭份分行收取朱陳鳳珠帳戶之123萬0,463元、郵局後龍分
    局收取朱陳鳳珠帳戶之111萬1,855元等存款債權，執行總金
    額共為285萬7,897元。被告對原告之債權因系爭110年執行
    程序足額受償終結。原告於該執行程序中，未聲明異議或提
    起債務人異議之訴等節，為兩造所不爭執（見本院卷第230
    至231頁），足見被告受領系爭款項，係以系爭執行名義對
    原告請強制執行後，因法院之強制執行而為給付，自屬有法
    律上之原因。
　㈢原告雖主張系爭執行名義之債權（即本金、利息與違約金）
    於系爭105年執行程序中已罹於5年時效，被告依系爭110年
    執行程序收取系爭款項，即有不當得利。其等為朱華良之連
    帶保證人，從屬性之保證債務得據以對被告主張等語。然無
    論系爭執行名義債權之消滅時效是否已經完成，惟依民法第
    144條第1項規定，亦僅生債務人得拒絕給付之抗辯權，倘債
    務人未於債權人請求時行使該抗辯權，債權人因執行程序取
    得系爭款項自屬有效受領，並無不當得利之情事。故原告依
    不當得利規定請求被告返還其因強制執行程序獲償金額，必
    以其先為時效抗辯使債權人之請求權利歸於消滅為前提。惟
    查，原告雖主張其於110年3月間向被告表示時效消滅（見本
    院卷第267頁），然此情為被告所否認（見本院卷第233、28
    9頁），原告亦未舉證以實其說，自難以之主張被告受領系
    爭款項為無法律上原因。故原告於本件訴訟中主張系爭款項
    均罹於時效，亦不影響被告本於系爭執行名義受償之金額，
    該執行名義之債權不因原告時效抗辯之主張歸於消滅。
　㈣原告另主張：被告以週年利率百分之20計算之違約金過高，
    應予酌減，酌減後被告受領之違約金已無法律上原因等語。
    然查，被告於110年3月5日向苗栗地院聲請對原告為系爭110
    年執行程序時，其聲請乃原告應連帶給付被告144萬4,345元
    ，及自98年10月17日起至清償日止，按週年利率6.53計算之
    利息，自98年10月17日起至清償日止，按前開利率百分之20
    計算之違約金，暨計算至98年10月16日上未受償之違約金11
    萬9,902元之內容，為兩造所不爭執（見本院卷第231頁），
    故本件被告請求之違約金乃依週年利率6.53之百分之20計算
    ，即週年利率百分之1.306，原告認本件被告執行之違約金
    達週年利率百分之20，似有誤會。況約定之違約金過高者，
    法院得減至相當之數額，民法第252條固定有明文。惟基於
    民事訴訟採辯論主義原則，就約定違約金額是否過高之事實
    ，應由主張違約金過高之當事人負提出事實及舉證之責任，
    法院僅依當事人所提出之事實及證據，依職權審究其違約金
    之約定是否確有過高情事及應如何核減至相當之數額。原告
    亦未舉證證明被告收取上開以週年利率百分之1.306計算之
    違約金有何過高之情事，故其酌減違約金之主張，自無可採
    。
　㈤從而，被告因系爭110年執行程序受償之法律上原因即其與朱
    華良間之消費借貸契約，該債權不因原告於本件訴訟中方主
    張罹於時效而歸於消滅，原告自亦無從依不當得利之規定，
    對被告請求返還其在上開執行事件中受償之金額。　
四、綜上所述，原告依民法第179條規定，請求被告給付朱文淵5
    1萬5,579元、朱陳鳳珠234萬2,318元，及均自起訴狀繕本送
    達翌日起至清償日止，按週年利率百分之5計算之利息，為
    無理由，應予駁回。原告之訴既經駁回，其假執行之聲請，
    亦失所依據，併予駁回。
五、本件事證已臻明確，兩造其餘主張、陳述及所提之證據，經
    審酌後認為均不足以影響本判決之結果，爰不逐一論列，併
    此敘明。
六、據上論結，本件原告之訴為無理由，依民事訴訟法第78條、
    第85條第1項前段，判決如主文。
中　　華　　民　　國　　111 　年　　1 　　月　　14　　日
　　              民事第一庭  審判長法　官  許石慶
　　                                法  官  廖欣儀
　　                                法  官　鍾宇嫣
以上正本，係照原本作成。
如對本判決上訴，須於判決送達後20日內向本院提出上訴狀（須
附繕本），如委任律師提起上訴者，應一併繳納上訴審裁判費。
中　　華　　民　　國　　111 　年　　1 　　月　　14　　日
                                    書記官